臺灣高等法院臺南分院刑事判決　　　　　　 九十年度上更(二)字第六二三號　 Ｃ
　　　上　訴　人
　　　即　被　告　丁　○　○
　　　選任辯護人　楊　丕　銘
　　　上　訴　人
　　　即　被　告　己　○　○
右上訴人因妨害自由案件，不服臺灣臺南地方法院八十五年度訴字第六三九號中華民
國八十五年十一月十一日第一審判決（起訴案號：臺灣臺南地方法院檢察署八十四年
度偵字第一二八九一號），提起上訴，經判決後，由最高法院第二次發回更審，本院
判決如左：
      主      文
原判決關於丁○○、己○○部分均撤銷。
丁○○無罪。
己○○公訴不受理。
      理      由
一、公訴意旨略以：被告林春安（更名為丁○○）因與告訴人壬○○有債務糾紛，乃
    夥同共同被告甲○○（通緝中）與同案被告丙○○、辛○○、癸○○（以上三人
    均經本院判決無罪）與己○○（已於民國八十六年三月六日死亡）及三名不詳姓
    名男子，基於共同妨害自由之犯意聯絡，由共同被告甲○○與同案被告丙○○、
    辛○○、癸○○、己○○及該三名不詳男子，於八十四年十月二十三日十八時三
    十分許，分別駕駛ＴＯ—九九三○及ＵＨ—七六八九號自用小客車，前往臺南縣
    永康市○○○街十二巷三弄五號告訴人之住處，以持類似黑星手槍（三把均未扣
    案，無法證明具殺傷力）及施加毆打暴力手段，強押告訴人至臺南縣永康市○○○街一○三巷二二六弄一二三號七樓之三共同被告甲○○租屋處，剝奪告訴人行
    動自由，除取走告訴人身上所帶之新臺幣（下同）五萬元外，並命告訴人聯絡其
    妻乙○○準備返還三十萬元。翌日（二十四日）凌晨，乙○○依約前往上開共同
    被告甲○○租屋處，經緊急向其老板葉宗杰調借十萬元交付共同被告甲○○等人
    後，乙○○始行離去。而告訴人則由共同被告甲○○八人押至臺南市○○路溫馨
    園西餐廳簽發本票七張，面額計二百五十萬元，並由告訴人聯絡其妹庚○○及劉
    素珠友人戊○○前往背書擔保後，迄二十四日二十時三十分許，始讓告訴人離去
    ，因認被告丁○○、己○○共犯刑法三百零二條第一項之剝奪行動自由罪嫌。
二、被告丁○○部分：
（一）公訴人認上訴人即被告丁○○涉犯剝奪行動自由罪，係以右揭事實業據告訴人
      壬○○指訴歷歷，並經證人乙○○、葉宗杰、劉素珠與戊○○證述屬實，且警
      方至共同被告甲○○租屋處扣得告訴人掉落之鈕釦三枚為主要論據。
（二）訊據被告丁○○雖坦承當天確有前往臺南縣永康市○○○街十二巷三弄五號告
      訴人之住處，並將告訴人帶至臺南縣永康市○○○街共同被告甲○○之住處後
      ，再帶往顏永泰處借款，嗣返回臺南縣永康市○○○街後，並再與被告己○○
      前往臺南縣永康市○○路王建章婦產科前，將告訴人之太太乙○○載回臺南縣
      永康市○○○街處，惟堅詞否認有剝奪告訴人行動自由之犯行，辯稱：其在告
      訴人住處時，還被一同前往告訴人住處之共同被告甲○○友人綽號「阿明」之
      男子，以欠共同被告甲○○錢未還之理由打了二下胸口，告訴人是自願跟其等
      前往甲○○臺南縣永康市○○○街住處，前往顏永泰住處是要找顏永泰背書，
      另外是因為只有他認識告訴人太太，所以才由其與被告己○○前往臺南縣永康
      市○○路王建章婦產科載告訴人太太等語。
（三）按犯罪事實應依證據認定之，無證據不得推定其犯罪事實，刑事訴訟法第一百
      五十四條定有明文。故犯罪事實之認定，應憑證據，如未能發現相當證據，或
      證據不足以證明，自不能以推測或擬制之方法，以為裁判基礎（參照最高法院
      四十年臺上字第八六號判例）。而認定不利於被告之事實，須依積極證據，苟
      積極證據不足為不利於被告事實之認定時，即應為有利於被告之認定，更不必
      有何有利之證據（參照最高法院三十年上字第八一六號判例）。又告訴人之告
      訴，係以使被告受刑事訴追為目的，是其陳述是否與事實相符，仍應調查其他
      證據以資審認，有最高法院五十二年臺上字第一三○○號判例可資參照。
（四）經查：
    1.告訴人於警訊時指稱：「（你是被何人在何時何地押走？）我在八十四年十月
      二十三日下午十八時三十分在我家被不詳姓名的八名男子駕駛ＴＯ—九九三○
      及ＫＲ（應為ＵＨ）—七六八九號兩部自小客將我押走。」「（這八名男子你
      是否認識？）我都不認識。」「（你是否知道他們八個人的名字？）我知道有
      叫『發仔』『阿明』『阿華』『瘋狗』這四個名字。」等語（見警卷第十一頁
      、第十一頁背面、第十二頁背面），亦即告訴人在警訊時並未提及被告丁○○
      係前往其住處八名男子中之一，而告訴人於原審調查時，雖先證稱：「：：：
      案發當日被告等七八人在我加國光八街門口跟我說我欠錢：：：」等語，惟其
      後指訴中僅具體提及綽號「阿狗」之男子、一名身材較何某（甲○○）矮小之
      男子、蕭某（癸○○）、何某（甲○○）及一名稍胖男子等（見原審卷第四十
      頁背面至第四十一頁背面），並未提及被告丁○○之名，惟由告訴人於警訊時
      另指稱：「（你平常與人是否有財物糾紛？）我在外與林春安、陳永宗、傅開
      亮這三人有財物糾紛。」「（你是否認為是他們叫別人將你押走的？）應該不
      是他們三個人。」等語（見警卷第十一及第十二頁）以及於本院上訴審指稱：
      「（你有無欠林春安的錢？）不是欠他的錢，是兩人合夥開地下錢莊的錢，因
      那些資料被調查局扣案，且貨出去的有二千多萬，林春安叫我扛下來，並說這
      些錢不要再計較，因已被抓到了。」等語，告訴人既自承與被告丁○○有財物
      糾紛，且與被告丁○○合夥開地下錢莊，告訴人認識被告丁○○自無疑問，而
      告訴人於前揭警訊時既指稱不認識前往其住所之八名男子，後又指稱其認為並
      非被告丁○○教唆他人將其押走，於原審調查時更未提及被告丁○○之名字，
      足見告訴人之指訴中，並未對被告丁○○之犯行有何具體陳述，被告丁○○是
      否有參與本案，即屬可疑。況另由告訴人於警訊時指稱共同被告甲○○等人共
      持三把手槍，並用槍柄打其頭部等語（見警卷第十五頁），惟由臺南市立醫院
      於八十五年十月一日以（八五）南市醫字第四二七號函覆原審之告訴人病歷，
      護理紀錄記載內容告訴人自稱係被人以球棒打傷（見原審卷第一四四頁），告
      訴人既於警訊時指訴係遭人持槍挾持並遭槍柄敲打，惟病歷上卻又紀錄自稱係
      遭球棒打傷，告訴人之指訴是否屬實，即有可疑，告訴人於本院更一審時又指
      稱：「甲○○等林春安他們人走後：：」，又即被告丁○○當天亦有出現，惟
      告訴人指訴既有上述之明顯瑕疵，告訴人之指訴是否可信，即有疑義，是告訴
      人之指訴並無法作為認定被告丁○○有參與本案犯行之證據。
    2.被告丁○○雖於本院本審審理時自承案發當天確有前往臺南縣永康市○○○街
      十二巷三弄五號告訴人之住處，並將告訴人帶至臺南縣永康市○○○街甲○○
      之住處，惟由前揭告訴人並未具體指訴被告丁○○之犯行，且由告訴人於偵查
      時指稱：「我本來和林春安及陳永忠有債務糾紛，而當天他們二人都未到：：
      。」等語（見偵查卷第二一頁背面）；於本院上訴審指稱：「有六、七個人到
      我那裡挾持我，都不認識，說我欠一條兩百多萬，沒有說欠誰的錢，他們沒有
      說是林春安，否則會向他們解釋是合夥的錢，不是欠人家二百多萬，且我在永
      康分局沒有說林春安挾持我：：。」「從二十三日下午六點半挾持至隔天下午
      八點半，在溫馨園西餐廳放我出來，挾持中我說沒有那麼多錢，就拿椅子打我
      ，過程中都不知道有林春安：：。」「（林春安當時有無在場？）過程中林春
      安都沒有在場」「（林春安有無於事先和你談妥？）沒有」「（當時甲○○有
      無帶林春安去？）林春安沒有去，甲○○他們六、七個人開兩部車。」「（十
      月二十四日天亮林春安、己○○有無搭乘丙○○的車先離開？）八十四年十月
      二十四日晚上林春安沒有在甲○○家，：：」等語（見上訴審卷第六十頁背面
      、第六一頁、第六三頁、第一一六頁背面），足見被告雖有在場之自白，惟與
      告訴人指述被告丁○○於過程中均未到場等情並不符合，尚難以被告丁○○有
      到場之自白，作為認定被告丁○○有參與本件妨害自由之證據。況由告訴人於
      本院上訴審時指稱：「是本案發生之後，林春安到我家，說錢要轉給甲○○，
      我說這些錢都是公司合夥的，怎麼可以，且上個禮拜，林春安有到監獄看我，
      叫我不要追究了，都是一場誤會。我被押當中被拿走五萬，案發當中我太太向
      他老闆拿十萬，我要求林春安要還，他說案子判無罪他才要還。」等語（見上
      訴審卷第一一六頁背面），亦可見告訴人於上訴審調查時指述時，尚對法院指
      稱被告丁○○至監所探監時，有意尋求私下解決此事等不利被告丁○○之指述
      ，亦足見告訴人並未與被告丁○○有任何虛偽陳述以利被告丁○○脫罪之協議
      。另參以證人即與告訴人同住一處之告訴人兄嫂許金葉，於本院上訴審證稱：
      「：：林春安以前有看過這個人。」「（林春安有無被人押著？（提示照片）
      ）林春安沒有到我家。」等語（見上訴卷第一一五頁），是由證人許金葉之證
      言，無法證明被告丁○○是否有參與告訴人所指之剝奪告訴人之行動自由犯行
      。
    3.證人顏永泰於原審時雖證稱：「我認識壬○○及林春安，當天我在歸仁鄉六甲
      村，半夜我聽到壬○○在敲門叫我，我開門後，我看到壬○○及林春安，另有
      兩名不詳姓名者，我沒看到有人拿槍‧‧‧。」等語（見原審卷第一○三頁背
      面），依顏永泰之證言，被告丁○○於告訴人所指訴之妨害其行動自由之過程
      中，亦有到場。惟縱認被告丁○○確有到達告訴人家中，被告丁○○是否參與
      告訴人所指訴之剝奪告訴人行動自由之犯行，仍有疑義。蓋被告丁○○自稱其
      在告訴人住處時，還被一同前往告訴人住處之共同被告甲○○友人綽號「阿明
      」之男子，以欠共同被告甲○○錢未還之理由打了二下胸口，此與同案被告癸○○供稱：「我隔著紗窗看到丁○○被壹個不認識的人往胸口捶了一拳，我看
      到這個情形所以沒有必要繼續下去。」等語（見本院本審卷九十一年六月二十
      日審判筆錄）相符，是被告丁○○即使有於告訴人所指訴之妨害其行動自由之
      過程在場，惟由被告丁○○亦同遭毆打等情，亦難認定被告丁○○係基於共同
      剝奪告訴人行動自由之犯意到場，並參與告訴人所指之妨害其行動自由犯罪行
      為，故證人顏永泰之證言，亦無法證明被告丁○○犯有本件告訴人所指剝奪行
      動自由之犯行。
    4.被告丁○○雖自承有與被告己○○前往臺南縣永康市○○路王建章婦產科前，
      將告訴人之太太乙○○載回大橋一街處，惟證人即告訴人之妻乙○○於警訊時
      ，除當場指認共同被告甲○○外，其餘七人僅知道有叫「阿華」及「阿明」二
      人，其餘皆不知道姓名年籍。嗣於偵查中，並未提及係被告丁○○前往臺南縣
      永康市○○路王建章婦產科載伊（見偵查卷第二二頁），而於原審及本院上訴
      審調查時，更證稱不認識前往載伊之人（見原審卷第一二三頁背面、上訴審卷
      第八八頁背面），惟證人乙○○於原審調查時，另證稱：「原本我先生與林春
      安共同經營錢莊，林春安投資兩百萬，其他資產都是我先生出，：：」（見原
      審卷第一二四頁）等語，可見證人乙○○認識被告丁○○無疑，而證人乙○○
      既認識被告丁○○，卻又證稱無法指認前往載伊之人，由此亦足證告訴人之妻
      不認為被告丁○○有何犯罪行為。證人乙○○之證言，亦不足為被告丁○○參
      與此次犯行，提供積極之證明。
    5.綜上所述，被告丁○○既然否認有參與本件剝奪告訴人行動自由之犯行，且告
      訴人亦未具體指訴被告丁○○有參與其所指訴之剝奪其行動自由之犯行，況告
      訴人之指訴有明顯瑕疵，證人即與告訴人同住一處之告訴人兄嫂許金葉、證人
      顏永泰及被告之妻乙○○之證言，亦無法證明被告丁○○犯有本件妨害行動自
      由之犯行。此外，亦查無其他積極證據足以證明被告丁○○有上開犯行，揆諸
      前開說明，自不能以推測或擬制之方法，以為裁判基礎，及僅憑告訴人片面而
      有瑕疵之指訴，率認被告丁○○剝奪告訴人行動自由之犯行，被告丁○○之辯
      解，非無可採。原審未詳予調查，即予被告丁○○論罪科刑，尚有未洽。被告
      丁○○上訴否認犯罪，為有理由，既不能證明被告犯罪，應諭知被告丁○○無
      罪之判決。
三、被告己○○部分：
（一）按被告死亡者，應諭知不受理之判決，並得不經言詞辯論為之，刑事訴訟法第
      三百零三條第五款、第三百零七條分別定有明文。
（二）經查，被告己○○業於八十九年三月六日死亡，有臺南市北區戶政事務所九十
      一年一月二十三日南市北戶字第○六七一號函被告己○○全戶戶籍資料一份附
      於本院本審卷可按，依上揭規定，應諭知不受理之判決。原審論處被告罪刑，
      本非無見，惟被告提起上訴後死亡，原審無從審酌，該部分即屬無可維持，自
      應由本院將原判決此部分撤銷改判，為不受理判決之諭知，並不經言詞辯論。
據上論結，應依刑事訴訟法第三百六十九條第一項前段、第三百六十四條、第三百零
一條第一項、第三百零三條第五款、第三百零七條，判決如主文。
本案經檢察官劉得鉦到庭執行職務。
中    華    民    國      九十一      年      七      月      二十五    日
                                  臺灣高等法院臺南分院刑事第二庭
                                      審判長法官  游    明    仁
                                            法官  林    永    茂
                                            法官  陳    清    溪
右正本證明與原本無異。
檢察官如不服本判決，應於判決送達後十日內向本院提出上訴書。
                                      法院書記官  趙    玲    瓏
中    華    民    國      九十一      年      七      月      二十六    日
